---
title: "Lista 2"
author: "Leonardo Ramos Barbosa - 211010360"
date: "`r Sys.Date()`"
format:
  html:
    embed-resources: true
    toc: true
    toc-depth: 3
    toc-expand: true
    css: ava.css
    self_contained: yes
    mode: selfcontained
---

```{r message=FALSE, warning=FALSE}

# Carregando os pacotes necessários
if(!require("pacman")) install.packages("pacman")
pacman::p_load(tidyverse)

# Carregando os dados para o R
fifa21 <- read_csv2( "fifa21.csv")
```

# Parte 1

### Exercício 1

1. Faça um resumo do banco de dados. Qual a maior classificação geral (coluna _overall_)? E a menor classificação potencial? Dica: Use a função `summary()`.

#### R:
```{r}
summ <- summary(fifa21)
summ

max_overall <- max(fifa21$overall)
min_potential <- min(fifa21$potential)
```
O maior *overall* é `r max_overall` e o menor *potencial* é `r min_potential`.

### Exercício 2
2. Salve em um objeto `best_players` os dados de jogadores com classificação geral
acima de 90. Em seguida, apresente esses jogadores. Quem é o melhor jogador no 
FIFA 21?

#### R:
```{r}
best_players <- fifa21[fifa21$overall > 90,]
best_players[rev(order(best_players$overall)), 
             c("name", "overall", "nationality", "position", "team", "hits")]
goat <- best_players[best_players$overall == max(best_players$overall),]
goat[, c("name", "overall", "nationality", "position", "team")]
```

### Exercício 3
3. Qual é a média de acertos (_hits_) dos melhores jogadores (aqueles identificados no item 2)? Compare a média dos melhores jogadores com o valor de acertos do melhor jogador do exercício anterior. 

#### R:

Os melhores jogadores têm média de `r mean(best_players$hits)` hits, enquanto `r goat$name` tem `r goat$hits` hits. Então, podemos ver que `r goat$name` tem quase o dobro de hits que a média dos melhores jogadores do FIFA 21 (incluindo ele).

### Exercício 4

4. Verifique se algum jogador está sem time. Isto é, na variável `team` consta `NA`.

#### R:

```{r}
free_agents <- fifa21[is.na(fifa21$team),]
free_agents
```

Tem `r nrow(free_agents)` jogadores com a informação de time faltando.

### Exercício 5

5. Salve em um objeto `worst_potential` os jogadores com a menor classificação 
potencial e apresente-os.

#### R:
```{r}
worst_potential <- fifa21[fifa21$potential == min_potential,]
worst_potential
```


### Exercício 6

6. Quantos goleiros (_GK_) ou atacantes (_ST_) existem no banco de dados?

#### R:

```{r}
goalkeepers <- fifa21[fifa21$position == "GK",]
strikers <- fifa21[grepl("ST", fifa21$position),]
```
Total de goleiros `r nrow(goalkeepers)` e `r nrow(strikers)` atacantes.

### Exercício 7

7. Qual jogador menor de 18 anos tem a maior quantidade de acertos? Qual a sua nacionalidade, seu time e seu número de acertos?

#### R:

```{r}
golden_boy <- fifa21[fifa21$age < 18,]
golden_boy <- golden_boy[golden_boy$hits == max(golden_boy$hits),]
```
`r golden_boy$name` é o jogador com menos de 18 anos com mais `hits`.
```{r} 
golden_boy[, c("nationality", "team", "hits")]
```

### Exercício 8

8. Crie _data frames_ `france21` e `italy21` com os dados da França e da Itália, respectivamente. Quantos jogadores há em cada tabela?

#### R:

```{r}
france21 <- data.frame(fifa21[fifa21$nationality == "France",])
italy21 <- data.frame(fifa21[fifa21$nationality == "Italy",])
```

O banco de dados tem um total de `r nrow(france21)` jogadores franceses e `r nrow(italy21)` jogadores italianos.